【裁判字號】    99,竹簡,350
【裁判日期】    990920
【裁判案由】    塗銷抵押權登記
【裁判全文】
臺灣新竹地方法院民事簡易判決         99年度竹簡字第350號
    原      告  台新國際商業銀行股份有限公司
    法定代理人  乙○○
    訴訟代理人  戊○○
                甲○○
    被      告  丙○○
                丁○○
上列當事人間塗銷所有權登記事件，本院於民國99年8 月30日辯
論終結，判決如下﹕
    主  文
確認被告丙○○與被告丁○○間就新竹市○○段三五─三、三六
─一地號土地，權利範圍各為七十分之五，及其上新竹市○○段
七九二建號，權利範圍全部，即門牌號碼為新竹市○○路二七一
巷二三號建物及新竹市○○段七九九建號，權利範圍七分之一，
即門牌號碼為新竹市○○路二七一巷二三號地下層建物於民國九
十四年十二月二十一日所為之買賣關係不存在。被告丁○○就前
項所示土地及建物經新竹市地政事務所於民國九十五年一月二十
七日以買賣為原因所為之所有權移轉登記應予塗銷，並回復登記
予被告丙○○所有。
訴訟費用由被告負擔。
    事實及理由
甲、程序方面﹕
一、按確認法律關係之訴，非原告有即受確認判決之法律上利益
    者，不得提起之，民事訴訟法第247 條第1 項前段定有明文
    。所謂即受確認判決之法律上利益，係指法律關係之存否不
    明確，原告主觀上認其在法律上之地位有不安之狀態存在，
    且此種不安之狀態，能以確認判決將之除去者而言，若縱經
    法院判決確認，亦不能除去其不安之狀態者，即難認有受確
    認判決之法律上利益（最高法院52年度台上字第124 號判例
    意旨參照）。本件原告先位主張被告丙○○將其所有之新竹
    市○○段35-3、36-1地號土地，應有部分均為70分之5 及新
    竹市○○段792 建號建物全部、799 建號建物應有部分7 分
    之1 ，即牌牌號碼新竹市○○路271 巷23號及地下層（下合
    稱系爭房地）於民國（下同）94年12月21日成立之買賣契約
    ，並於95年1 月27日以買賣為由移轉登記予被告丙○○之母
    即被告丁○○，為通謀虛偽意思表示而無效。原告為被告丙
    ○○之債權人，被告丙○○此等行為，已詐害原告之債權，
    業據提出餘額代償專用申請書、帳查詢資料、系爭房地土地
    及建物登記謄本、異動索引資料、電話通話譯文為證，被告
    丙○○則否認之，是被告間就系爭房地於94年12月21日成立
    之買賣行為是否有通謀虛偽意思表示而無效之情，此法律上
    地位不安之狀態，自能以確認判決將之除去，故原告起訴請
    求確認被告間就系爭房地所為之買賣關係不存在，即有確認
    利益，合先敘明。
二、本件被告丁○○經合法通知，未於言詞辯論期日到場，核無
    民事訴訟法第386 條所列各款情形，爰依原告之聲請，准由
    其一造辯論而為判決。
乙、實體方面﹕
一、原告起訴主張：
    (一)被告丙○○於94年3 月間向原告申請代貸，詎被告丙○○
      至99年5 月28日止，尚有消費本金新臺幣（下同）234,66
      5 、利息165,852 元、違約金22,617元，合計423,134 元
      未付。被告丙○○自95年1 月23日即開始逾期未付款，惟
      其於95年1 月27日將系爭房地以買賣為由移轉登記予其母
      即被告丁○○。此係被告間為避免被告丙○○因債務問題
      致被告丙○○之不動產遭各債權人強制執行而為。以系爭
      房地業已設定抵押權，於買賣後，抵押權並未塗銷，債務
      人亦無變更可知為系爭房地買賣為通謀虛偽意思表示，目
      的在逃避債權人追償，是被告以買賣之名行脫產之實，依
      民法第87條第1 項之規定，應屬無效。而此無效法律行為
      之當事人於行為時知其無效，或可得而知者，依民法第11
      3 條之規定，應回復原狀之責。
    (二)又債務人怠於行使權利時，債權人為保全債權，得以自己
      名義，行使權利。被告就系爭房地所為買賣行為既屬通謀
      虛偽意思，則應回復原狀，系爭房地所有權仍屬被告丙○
      ○。而債權人之所有財產除對於特定債權人設有擔保物權
      外，應為一切債務之總擔保，倘債務人財產已不足清償一
      切債務，竟惡意脫產，難認無詐害行為。被告丙○○將其
      所有之系爭房地移轉予被告丁○○，顯有害債權。
    (三)原告否認系爭房地買賣行為存在，應由被告就買賣關係存
      在之積極事實負舉證之責。雙方當事人就買賣是否虛偽應
      由舉證較易之人負擔，較公平原則。被告間就系爭房地買
      賣原因事實、資金來源及流均較能掌握，且私人買賣無監
      督機制，故利用以債作價而逃避債權執行以滿足債權，時
      有所聞，且被告為母子關係，被告丙○○對原告負有債務
      ，於可能受強制執行之際移轉系爭房地，就此買賣是否屬
      實，較一般第三人買賣，自應受較嚴格之檢視。且被告丙
      ○○曾對原告行員表示被告間就系爭房地並無買賣行為。
      又買賣行為無效與得否撤銷無涉。爰依民法第87條第1項
      、第242 條、第113 條之規定，提起本件訴訟。
    (四)又前述先位聲明若不成立，則依民法第244 條第2 項，以
      被告間就系爭房地所為之所有權移轉行為侵害原告對被告
      丙○○之債權，而請求撤銷系爭房地之債權行為及所有權
      移轉行為。
    (五)聲明﹕
      1.先位聲明﹕(1)確認被告間就系爭房地於94年12月21日所
        為之買賣關係不存在。(2)被告丁○○應將系爭房地於95
        年1 月27日以買賣為原因所為之所有權移轉登記予以塗
        銷，回復為被告丙○○所有。
      2.備位聲明﹕(1)被告間就系爭房地於94年12月21日以買賣
        為原因所為之債權行為及95年1 月27日所為所有權移轉
        之物權行為應予撤銷。(2)被告丁○○應將系爭房地於95
        年1 月27日以買賣為原因所為之所有權移轉登記予以塗
        銷，回復為被告丙○○所有。
二、被告丁○○經合法通知，無正當理由未於言辯論期日到場，
    亦未提出書狀作何聲明或陳述。
三、被告丙○○則以原告知道有撤銷權，提起本件訴訟已超過撤
    銷權行使之期間。原告於97年12月下旬已寄存證信函給伊。
    之前有看過存證信函，行員跟伊通話時，伊並未再找到存證
    信函，且當時亦不知法律規定，是後來才知道有時效消滅這
    條法律。目前無還款能力云云資為抗辯。
四、本院之判斷：
    (一)原告主張被告丙○○向其借貸，於95年1 月23日逾期繳款
      ，至99年5 月28日止，尚欠原告本金、利息及違約金共計
      423,134 元，且於94年12月21日就系爭房地與被告丁○○
      成立買賣契約，並於95年1 月27日以買賣為由將系爭房地
      所有權移轉登記予被告丁○○等情，為被告丙○○所不爭
      執，復有餘額代償專用申請書、帳務查詢資料、系爭房地
      登記謄、通話譯文等件為證，並經本院依職權向新竹市地
      政事務所調閱系爭房地以買賣為由移轉登記予被告丁○○
      之相關資料附卷可憑。惟被告丙○○以前曾收受原告所寄
      存證信函、惟與行員通話時未再尋得存證信函，不知法律
      規定云云置辯，是本件所應審究者為被告二人就系爭房地
      於94年12月21日所為買賣之法律行為是否為謀虛偽意思表
      示？
    (二)按表意人與相對人通謀而為虛偽意思表示者，其意思表示
      無效，民法第87條第1 項本文定有明文。又所謂通謀而為
      虛偽意思表示，乃指表意人與相對人互相故意為非真意之
      表示而言，最高法院62年台上字第316 號判例意旨可資參
      照。經查，系爭房地為被告丙○○所有，於95年1 月27日
      辦妥所有權移轉登記，由被告丁○○取得系爭房地之所有
      權，登記原因為買賣，原因發生日期則為94年12月21日，
      有系爭房地登記謄本、異動索引附卷可佐，然依被告丙○
      ○不否認為其與原告行員對話之譯文內容觀之，於行員詢
      問被告丙○○以多少錢出售予被告丁○○時，被告丙○○
      自承「．．．如果房子我沒有過戶給我媽的話，所有的信
      用卡公司都會來查封我的財產嘛對嘛，我會讓我的財務更
      加困難．．．」，顯見被告丙○○將系爭房地所有權移轉
      登記予被告丁○○係為避免被告丙○○之債權人查封、拍
      賣系爭房地，則被告間有無買賣關係，尚非無疑。而被告
      二人為母子，至本件言詞辯論終結前均未能提出買賣價金
      支付之相關資料以供本院審酌，果若被告二人間就系爭房
      地有買賣行為，何以未能提出價金支付之證明。另按遺產
      及贈與稅法第5 條第6 款「財產之移動，具有二親等以內
      親屬間財產之買賣之情形，以贈與論，依本法規定，課徵
      贈與稅。但能提出已支付價款之確實證明，且該已支付之
      價款非由出賣人貸與或提供擔保向他人借得者，不在此限
      」，而系爭房地於申辦以買賣為由所為之所有權移轉登記
      時，經財政部臺灣省北區國稅局審核為贈與，此有財政部
      臺灣省北區國稅局贈與稅免稅證明書可查，雖無須繳納贈
      與稅，惟由此可證，被告並未提出價金支付之證明。再以
      被告丙○○不否認其積欠原告信用卡費用之時間與系爭房
      地所有權移轉登記予被告丁○○之時間極近，可見被告丙
      ○○係為保有己身財產以免為債權人執行而與被告丁○○
      為虛偽之買賣行為，是原告主張被告二人間就系爭房地於
      94 年12 月21日所為買賣行為及所有權移轉行為係通謀虛
      偽意思表示，足堪採信。
    (三)從而，原告依民法第87條第1 項本文之規定，請求確認被
      告二人間就系爭房地之買賣關係不存在，自屬有據。至被
      告丙○○所稱原告已知有可得撤銷之原因而逾越法律規定
      之期間始訴請撤銷乙節，與系爭房地係通謀虛偽意思表示
      所為，乃兩回事，尚不因除斥期間之經過而影響系爭房地
      買賣無效之效力。
    (四)按債務人怠於行使其權利時，債權人因保全債權，得以自
      己之名義，行使其權利，民法第242 條本文定有明文。經
      查，被告間就系爭房地之買賣既屬通謀而為之虛偽意思表
      示，系爭房地之買賣自屬無效，已如上述，被告丙○○自
      得請求被告丁○○塗銷系爭房地之所有權移轉登記。原告
      為被告丙○○之債權人，而被告丙○○怠於行使上開權利
      ，則原告依據民法第242 條之規定，代位請求被告丁○○
      塗銷系爭房地之所有權移轉登記，亦屬有據。
    (五)綜上所述，原告本於民法第87條第1 項、第242 條之規定
      提起先位之訴，請求確認被告間就系爭房地之買賣關係不
      存在，暨被告丁○○就系爭房地於95年1 月27日以買賣為
      原因所為之所有權移轉登記予以塗銷，並回復登記予被告
      丙○○所有，為有理由，應予准許。又原告先位之訴既有
      理由，就其備位請求即毋庸審酌，附此敘明。
五、本件事證已臻明確，兩造其餘主張及攻擊防禦方法，經核對
    本件判決結果無影響，爰不逐一論述，附此敘明。
六、據上論結，本件原告之訴為有理由，依民事訴訟法第436 條
    第2 項、第385 條第1 項前段、第78條、第85條第1 項，判
    決如主文。
中    華    民    國    99    年    9     月    20    日
                  新竹簡易庭    法  官  盧玉潤
以上正本係照原本作成。
如對本判決上訴，須於判決送達後20日內向本院提出上訴狀。
                                書記官  謝國聖
中    華    民    國    99    年    9     月    20    日

司法院資訊處製作；財團法人民間司法改革基金會備份。
